---
title: "Manejo de Datos Faltantes y Atípicos en R"
author: "Clase de R"
output: html_document
---

```{r setup, include=FALSE}
knitr::opts_chunk$set(echo = TRUE)

# Install required packages if not already installed
if (!require("naniar")) install.packages("naniar")
if (!require("VIM")) install.packages("VIM")
if (!require("dplyr")) install.packages("dplyr")
if (!require("mice")) install.packages("mice")

# Load required packages
library(naniar)
library(VIM)
library(dplyr)
library(mice)
```

## Objetivos de la clase

- Identificar valores faltantes en un conjunto de datos.
- Contar, visualizar y tratar los datos faltantes.
- Aplicar estrategias como eliminación, imputación y análisis exploratorio.

## 1. Detección de datos faltantes

```{r}
# Crear un conjunto de datos con valores faltantes
datos <- data.frame(
  nombre = c("Ana", "Luis", "Carlos", "Beatriz", NA),
  edad = c(25, NA, 32, 28, 22),
  puntaje = c(85, 90, NA, 88, 75)
)

# Ver el conjunto de datos
print(datos)

# Identificar valores NA
is.na(datos)

# Contar datos faltantes por columna
colSums(is.na(datos))
```

## 2. Eliminar observaciones con NA

```{r}
# Eliminar filas con valores faltantes
na.omit(datos)

# Usar dplyr para filtrar filas completas
library(dplyr)
datos %>% filter(complete.cases(.))
```

## 3. Visualización de datos faltantes

```{r, warning=FALSE, message=FALSE}
# Visualizar patrón de valores faltantes
vis_miss(datos)
```

```{r, warning=FALSE, message=FALSE}
# Gráfico de agregación de faltantes
aggr(datos, col = c('skyblue', 'red'), numbers = TRUE, sortVars = TRUE)
```

## 4. Imputación de datos faltantes

### Imputación simple (media)

```{r}
# Imputar edad con la media
datos$edad[is.na(datos$edad)] <- mean(datos$edad, na.rm = TRUE)
print(datos)
```

### Imputación múltiple con `mice`

```{r, warning=FALSE, message=FALSE}
# Generar imputaciones
imp <- mice(datos, m = 5, method = "pmm", seed = 123)

# Conjunto imputado (primera versión)
datos_imputados <- complete(imp, 1)
print(datos_imputados)
```

## 5. Actividad práctica

Utilizar el dataset `airquality` incluido en R.

```{r}
data("airquality")

# Explorar el conjunto de datos
head(airquality)
summary(airquality)
colSums(is.na(airquality))

# Visualizar con naniar
vis_miss(airquality)

```

**Ejercicio:**

1. Identificar columnas con valores faltantes.
2. Visualizar el patrón de valores NA.
3. Realizar cálculos estadísticos y visualizaciones eliminando los valores faltantes: 
   a) Media, mediana, moda, desviación estándar, mínimo, máximo de las variables físicas (`Ozone`, `Solar.R`, `Wind`, `Temp`).
   b) Boxplots de las variables físicas.
   c) Histogramas de las variables físicas.
   d) Calcular una nueva columna que corresponda al día juliano (1-365) para cada observación.
   e) Gráfico de dispersión entre cada par de variables físicas y variable física - día juliano.
   f) Correlaciones entre cada par de variables físicas y variable física - día juliano.

4. Aplicar imputación de valores perdidos y realizar los mismos cálculos estadísticos y visualizaciones del punto 3.
5. Comparar resultados antes y después de imputar.
6. Para cada variable física:
   a) Calcular la **media** y la **desviación estándar** excluyendo valores faltantes (`NA`).
   b) Definir como **atípico** cualquier valor que esté fuera del rango:
      $$
      [\mu - 2\sigma, \mu + 2\sigma]
      $$
     donde:
      * $\mu$ es la media de la variable,
      * $\sigma$ es la desviación estándar de la variable.
   c) Crear una nueva columna para cada variable que indique si el valor es atípico (`TRUE` o `FALSE`).
   d) Mostrar una tabla resumen con:
      * El número total de observaciones.
      * El número de valores atípicos detectados por variable.
      * El porcentaje de valores atípicos respecto al total.
   e) Visualizar los valores atípicos en un **gráfico de dispersión** o **boxplot**, resaltándolos en color diferente.









